【裁判字號】    95,台上,2299
【裁判日期】    950427
【裁判案由】    殺人
【裁判全文】
最高法院刑事判決            九十五年度台上字第二二九九號
    上訴人  台灣高等法院高雄分院檢察署檢察官
    被  告  甲○○
上列上訴人因被告殺人案件，不服台灣高等法院高雄分院中華民
國九十五年一月二十七日第二審判決（九十四年度上訴字第八八
三號，起訴案號：台灣高雄地方法院檢察署八十七年度偵字第二
八一三二號），提起上訴，本院判決如下：
    主  文
原判決撤銷，發回台灣高等法院高雄分院。
    理  由
本件原判決以公訴意旨略稱：被告甲○○與曹明風係同居男女關
係，民國八十七年十二月五日凌晨，因曹明風之母向曹某要錢，
曹某則要求被告拿錢支應，被告表示不滿，並以「你是男人，應
該由你想辦法」相應，由於言語不投機，二人發生爭執，曹某竟
出手毆打，被告對曹某只會向其拿錢及動輒出手打人積怨已深，
乃以電話召來其弟簡兆良（現由第一審法院通緝中），欲尋回公
道。簡兆良在到達高雄市前鎮區○○○路一三九號十二樓之一被
告與曹某同居之租屋處後，見被告遭欺侮，姊弟二人再度與曹某
發生口角及毆打，在互毆中，被告姊弟竟共萌殺機，由簡兆良持
該屋內之水果刀一支，猛刺曹某，致曹某之前額眼眶中央受有０
．五乘一．五乘六公分及０．七乘二．四乘八公分；左側腹部裂
傷一處０．三乘四乘六公分深及腹腔；左上臂、左腰部、左下肢
及右肩胛、右下肢及右肩胛、右下肢多處刺裂傷，被告及簡兆良
在闖下禍事後，簡兆良即行逃逸，被告則急報一一九將曹某送高
雄市鄭乃榮醫院急救，惟終因胸腹腔內出血不治死亡等情。因認
被告與簡兆良共同涉犯刑法第二百七十一條第一項之殺人罪嫌云
云。經審理結果，認不能證明被告犯罪，因而維持第一審諭知被
告無罪之判決，駁回檢察官在第二審之上訴，固非無見。
惟查：（一）審理事實之法院，於當事人聲請之證據調查完畢後
，對於案內與待證事實有重要關係，在客觀上認為有發現真實之
必要，或於公平正義之維護或對被告利益有重大關係之事項，而
應依法調查之證據，如未依法調查，或雖已調查而未調查明白，
即與證據未經調查無異，如率行判決，其判決當然為違背法令。
原判決理由說明：現場沙發右側旁地板上扣得一紅色水果刀鞘一
節，有高雄市政府警察局刑警大隊刑案現場勘查報告一紙在卷可
稽；該水果刀係被告所有，放置在現場房間冰箱上乙節，業據被
告於第一審供述在卷；……被告辯稱案發當時，簡兆良入門後因
與被害人一言不合，發生爭執扭打，渠等自入門客廳處扭打至後
面之床舖，嗣伊發現被害人流血，並倒在床鋪上等語，非無可能
。……則被害人係在與簡兆良發生衝突過程中，遭簡兆良持刀刺
傷乙節，堪以認定等語（見原判決第五頁倒數第五至九行、第七
頁倒數第三、四、十至十三行）。如果無訛，似認扣案之兇刀係
放置於被告住處之冰箱上，而簡兆良於入門後即與被害人發生爭
執扭打，自客廳扭打至後面之床舖。則放置水果刀之冰箱究係擺
置屋內何處？距離客廳入門處之距離若干？簡兆良如何知悉水果
刀放置於冰箱上？雙方扭打中簡兆良能否隨手取得該把水果刀？
被告有無告知簡兆良關於水果刀之放置位置或直接將水果刀交予
簡兆良？尚待究明。凡此均與判斷被告與簡兆良間，有無犯意聯
絡、行為分擔至有關係，即有調查釐清之必要，且非無調查之可
能。原審未詳細調查、細心勾稽，致事實真相如何，並未明瞭，
遽為有利被告之認定，難謂無調查職責未盡之違背法令。（二）
證據之證明力，固屬於法院判斷之自由，但不得違背經驗法則、
論理法則，如證據之本身依照吾人日常生活經驗所得之定則觀察
，尚有疑竇，則難遽採為被告有利或不利之認定。被告於檢察官
偵查時供稱：「問：妳當天和曹明風為什麼吵架？答：……吵架
當時他有打我，打我頭及身體，我無法還手，就在床上哭，過一
會兒我打電話給我弟弟叫他來勸和，因為每次我們吵架後我都會
去找我弟弟來，他們比較有話講，而且曹明風比較聽我弟弟的話
，我打電話時曹明風沒有阻止我。」、「問：簡兆良是你找去的
嗎？答：是，我打電話給簡兆良說曹明風打我，而他們比較有話
講。」（見偵卷第三十三至三十四頁、第四十二頁）；於第一審
調查時供述：「問：八十七年十二月五日簡兆良為何到你與曹明
風住處？答：那日我與曹明風起爭執，他打我，我打行動電話予
簡兆良說曹明風打我，但我並未叫簡兆良來我住處，我並不知他
會來。」（見第一審八十八年重訴字第七號卷第二十七頁）；旋
於第一審審理時供謂：「問：案發當時是否妳以電話找簡兆良到
現場？答：是。因為曹明風當時跟我吵架，有跟我說叫我聯絡我
弟弟簡兆良或叫我哥哥來，幫我們調解，所以我才打電話叫簡兆
良來，因為曹明風本來就跟我的兄弟及家處理很好，以前我們吵
架都是他們幫我們調解勸和。」、「問：接下來發生何事？答：
曹明風就打我，打完之後我與曹明風一陣冷戰，沒有講話，曹明
風就叫我聯絡我弟弟或哥哥來。」、「問：妳叫簡兆良來是否是
為了教訓曹明風？答：不是。是曹明風叫我請他來調解緩和氣氛
而已。」﹙見第一審九十二年度重訴緝字第六號卷二第四十四、
四十五頁、第四十八頁﹚；嗣於原審審理時供以：「問：檢察官
起訴妳與曹明風係同居之男女關係，……在互毆中，妳與簡兆良
竟萌生殺機，由簡兆良持該屋內之水果刀一支猛刺曹明風，……
終因胸腹腔內出血不治死亡，有何意見？答：不是這樣，我不是
打電話叫他來，我只是打電話告訴他死者又打我，他們感情很好
，且簡兆良平常對曹明風很好。」（見原審卷第八十一頁）各等
語。互核以觀，簡兆良當日究係被告邀請抑或自行前往被告住處
？簡兆良前往之目的何在？被告前後所供顯然不相一致。原判決
就被告何以前後為不同之供陳，未詳細調查、細心勾稽，或說明
何以取信其一，而摒除其餘之心證理由，遽為有利被告之判決，
難謂無證據上理由不備之違誤。（三）按審判長應將證物提示當
事人、代理人、辯護人或輔佐人，使其辨認；又卷宗內之筆錄及
其他文書可為證據者，審判長應向當事人、代理人、辯護人或輔
佐人宣讀或告以要旨；而審判期日之訴訟程序，專以審判筆錄為
證；刑事訴訟法第一百六十四條第一項、第一百六十五條第一項
、第四十七條分別定有明文。上開規定依同法第三百六十四條，
為第二審審判所準用。其立法意旨乃基於直接審理原則，舉凡法
院採為判決基礎之證據，均應於審判期日由審判長踐行提示之程
序，賦予當事人適當之辯論機會，用以擔保證據資料之正確性。
苟未踐行上述法定程序，自有應於審判期日調查證據未予調查之
違法，若採為判決之基礎，其判決當然違背法令。原審於九十五
年一月十二日、十九日二次之審理期日，審判長雖提示扣案之水
果刀令被告辨認；惟未給被告及其辯護人對該項提示表示意見，
有上開審判筆錄在卷可查（見原審卷第八十、一０五頁），則原
審是否已予被告及其辯護人辯論之機會，即屬不明。依前說明，
其所踐行之訴訟程序，自屬於法有違，其判決當然違背法令。以
上或為檢察官上訴意旨所指摘，或為本院得依職權調查之事項，
應認原判決有撤銷發回之原因。
據上論結，應依刑事訴訟法第三百九十七條、第四百零一條，判
決如主文。
中    華    民    國  九十五  年    四    月  二十七  日
                      最高法院刑事第六庭
                          審判長法官  林  增  福
                                法官  邵  燕  玲
                                法官  張  清  埤
                                法官  陳  世  雄
                                法官  陳  朱  貴
      本件正本證明與原本無異
                                      書  記  官
中    華    民    國  九十五  年    五    月    二    日
                                                Ａ


司法院資訊處製作；財團法人民間司法改革基金會備份。
